臺灣臺北地方法院民事判決　　　　　　 96年度家訴字第135號
　　原　　　告　乙○○
　　訴訟代理人　孫世群律師
　　被　　　告　丙○○
　　　　　　　　甲○○
　　　　　　　　戊○○
　　兼上 一 人　丁○○
　　訴訟代理人　　　　　　號6.
上列當事人間請求所有權移轉登記等事件，本院於民國96年10月
11日言詞辯論終結，判決如下：
    主      文
被告丙○○、甲○○、戊○○、丁○○應將門牌號碼臺北市大安
區○○○路○ 段193 巷13號6 樓建物暨其坐落基地即臺北市○○
區○○段三小段298 地號土地、面積50318 平方公尺、權利範圍
73499 分之37，移轉登記予原告。
被告丙○○應給付原告新臺幣伍拾萬元，並自民國96年8 月11日
起至清償日止，按年息百分之五計算之利息。
訴訟費用由被告連帶負擔。
本判決第一項於原告以新臺幣壹佰肆拾捌萬元供擔保後，得假執
行。但被告丙○○、甲○○、戊○○、丁○○如以新臺幣肆佰肆
拾參萬陸仟玖佰參拾捌元為原告預供擔保，得免為假執行。
本判決第二項於原告以新臺幣壹拾陸萬柒仟元供擔保後，得假執
行。但被告丙○○如以新臺幣伍拾萬元為原告預供擔保，得免為
假執行。
    事實及理由
一、原告主張：
　(一)原告與被告乙○○等4人為兄弟姊妹，兩造之生父楊學澐於
  　民國90年10月24日死亡，遺有臺北市大安區○○○路○ 段
    193 巷13號6 樓房屋及其坐落土地（下稱系爭不動產），以
    及銀行存款新臺幣（下同）5,551,075 元，另領有喪葬補助
    費及奠儀收入等款項，合計為6,922,515 元，扣除喪葬支出
    及繼承費用291,988 元，遺產現金仍餘有6,630,527 元。被
    繼承人楊學澐生前於87年3 月15日預立自書遺囑（下稱系爭
    遺囑），遺囑第1 條載明：「房屋留給乙○○、丁○○居住
    ，房屋及土地產權由乙○○繼承。如乙○○、楊淑芬另購新
    屋，則此屋交由丙○○使用，房屋及土地產權無償自動轉移
    」，其真意為楊學澐將系爭不動產遺贈原告，但附有房屋須
    給原告及楊淑芬使用，及乙○○、楊淑芬另購新屋，則此屋
    另交由丙○○使用，房屋及土地產權無償自動轉移於丙○○
    之條件，依據遺囑之分割分法，原告請求將系爭不動產所有
    權移轉登記予原告。又，原告前已先行聲請本院指定親屬會
    議成員召開親屬會議，並選任被告戊○○為遺囑執行人，故
    列全體繼承人為先位被告，遺囑執行人戊○○為備位被告，
    請求判決如原告先位之聲明第1 項。
　(二)次查，系爭遺囑第5條記載：「... 丙○○、甲○○、乙○○各贈台幣50萬元... 」。被繼承人死亡後，全體繼承人為
    求辦理相關手續便利，同意先由被告丙○○將現金遺產領出
    並暫時存放於被告丙○○之郵局帳戶，當時並未發現被繼承
    人遺有系爭遺囑，被告丙○○告知全體繼承人待後事辦完後
    再行處理，嗣兩造發現系爭遺囑，原告向被告丙○○要求給
    付該500,000 元，被告丙○○以原告繼承系爭不動產侵害特
    留分為由拒絕，依前所述，原告與被告丙○○間就該500,
    000 元應有委任關係存在，原告基於委任關係請求被告丙○○給付500,000 元；倘原告與被告丙○○間之委任契約內容
    不包含被告丙○○應將該500,000 元給付原告，原告以起訴
    書狀送達被告丙○○作為解除該委任契約之意思表示，被告
    持有該500,000 元自屬不當得利；原告與被告丙○○間倘無
    委任契約存在，因被告丙○○非遺囑執行人，原告自得請求
    被告丙○○給付該500,000 元。另，本件因已選任遺囑執行
    人，故備位請求遺囑執行人戊○○執行遺囑，給付500,000
    元與原告，又500,000 元非由被告戊○○持有，依民法第
    1215條規定，被告戊○○應請求被告丙○○將500,000 元先
    給付被告戊○○後，再給付與原告，被告戊○○怠於行使權
    利，原告自得依民法第242 條代位請求被告丙○○給付
    500,000 元及法定利息，由原告代為受領，故請求判決如訴
    之聲明第2 項等語，並聲明：
  1.先位聲明：(1)被告丙○○、甲○○、戊○○、丁○○應將系
    爭不動產移轉登記原告；(2)被告丙○○應給付原告50萬元及
    自起訴狀繕本送達次日起至清償日止，按年利率百分之5 計
    算之利息；(3)願供擔保請准予宣告假執行。
  2.備位聲明：(1)被告戊○○應向臺北市大安地政事務所申辦遺
    囑執行人登記再將系爭不動產移轉登記與原告；(2)被告戊○○應自被繼承人楊學澐之遺產中給付原告500,000 元及自起
    訴狀繕本送達次日起至清償日止，按年利率百分之5 計算之
    利息；(3)願供擔保請准予宣告假執行。
二、被告則以：被繼承人楊學澐之遺產依系爭遺囑分割後，性質
    均為遺贈財產，原告對被繼承人楊學澐所遺贈之不動產僅具
    有債權之效力，並非當然取得系爭不動產所有權，且原告依
    遺囑分得之不動產已侵害其他繼承人之特留分，自應補償其
    他繼承人。此外，被繼承人楊學澐將未分配之剩餘遺產留作
    日後修繕祖厝及祖墳之基金，性質係屬信託基金等語資為抗
    辯，並聲明：原告之訴駁回。
三、兩造不爭執之事項：
    有關被繼承人楊學澐於90年10月24日死亡，生前於87年3 月
    15日立有系爭遺囑，其形式及實質內容均為真正，以及遺產
    計有系爭不動產、現金6,630,527 元等情，兩造均不否認，
    復有系爭遺囑、財政部臺北市國稅局財產歸屬資料清單各1
    份在卷可稽，堪信為真。故本件爭點在於：(一)原告是否得依
    系爭遺囑請求系爭不動產移轉登記並請求給付500,000 元？
    (二)原告所分得之遺產價值是否屬遺贈性質？有無侵害被告之
      特留分？
四、得心證之理由：
    按遺囑人於不違反關於特留分規定之範圍內，得以遺囑自由
    處分遺產；直系血親卑親屬之特留分，為其應繼分二分之一
    ，民法第1187條、第1223條第1 款分別定有明文。
  (一)依系爭遺囑所載「一、房屋留給乙○○、丁○○居住，房屋
    及土地產權由乙○○繼承。如乙○○、丁○○另購新屋，則
    此屋交丙○○使用，房屋及土地產權無償自動轉移。二、我
    留此屋供後代子孫作棲身之地，並供奉祖宗父母靈位于大廳
    神龕永遠紀念。故此屋只能住，不能賣.... 五 、美金3 萬
    元，各以1 萬5 仟元分贈戊○○、丁○○兩姐妹，丙○○、
    甲○○、乙○○各贈台幣50萬元。蔡云仙、趙夢黛及楊美玲
    、楊家楨各購贈金項鍊一條、金戒指一隻，楊一峰購贈金殼
    手錶一隻，式樣自行選擇．．．二十、如因臥病雇人所費不
    貲，存款不足分配，贈金酌減。如有多餘，則留作基金。交
    丙○○負責保管基金，備作修房屋墓地之用」，可見系爭遺
    囑就楊學澐之遺產已定有分割方法，此亦為兩造所不爭執，
    則依上揭規定，依遺囑所定方法執行分割，原告即得據此請
    求系爭不動產所有權之移轉登記，被告丙○○、甲○○、戊○○、丁○○自應將系爭不動產所有權移轉登記予原告。
  (二)被告丙○○雖抗辯原告依系爭遺囑分得之不動產及現金為遺
    贈，侵害其他繼承人之特留分，且剩餘未分配之現金性質為
    信託財產等語，惟依系爭遺囑內容，被繼承人對各繼承人均
    分與現金，非僅對原告單獨為之，究其真意，應視原告為繼
    承人之身分而分予系爭不動產及現金，性質尚非遺贈；另觀
    諸遺囑內容，被繼承人楊學澐係指示剩餘之現遺產交由被告
    丙○○保管並供作修房屋墓地之用僅指明遺產之保管及利用
    方式，縱其使用「基金」之文字，仍不得據此排除遺產之性
    質，尚非被告丙○○所稱之信託關係，剩餘現金遺產仍由全
    體繼承人公同共有，據此：
  1.各繼承人之應繼分及特留分：
    訴外人即受遺贈人蔡云仙、趙夢黛、楊美玲、楊家楨及楊一
    峰部分，被告丙○○認應以每人遺贈價值為5 萬元計算，原
    告就此亦不爭執，故被繼承人之遺產計有系爭不動產及現金
    6,630, 527元，扣除上開蔡云仙等五人遺贈部分，價值合計
    11,017,465元（0000000+0000000-00000*5=00000000），故
    各繼承人之應繼分為2,163,493 元（00000000/5=0000000）
    ，特留分則為108 萬1,747 元（0000000/2 ≒0000000） 。
  2.被告丙○○、甲○○、戊○○、丁○○分得之遺產價值：
    就被告戊○○、丁○○各分得美金15,000元之部分，因被繼
    承人書立遺囑日87年3 月15日為星期日，以翌日即同年3 月
    16日之匯率美元1 元兌換新臺幣32.438元為計算基準，美金
    15000 元換算成新臺幣為486,570 元。被告丙○○、甲○○
    、戊○○、丁○○除分得之現金外，尚應加計公同共有之現
    金部分，方為各別分得之遺產價值，故6,330,527 元扣除分
    配繼承人之現金及遺贈部分，尚餘3,607,117 元（0000000-
    000000*0-000000*2-50000*5 =0000000），故每人之公同共
    有部分價值為721,423 元（0000000/5 ≒721423），故被告
    丙○○、甲○○分得之遺產價值為1,221,423 元
     (721423+500000=0000000)，被告戊○○、楊淑各為1,207,
    993 元 (721423+486570=0000000)。
  3.綜上，被告丙○○、甲○○、戊○○、丁○○分得之遺產價
    值均超過特留分，系爭遺囑所定之遺產分割方法並未違反特
    留分之規定，從而，原告為先位聲明之請求，洵屬有據。
五、綜上所述，原告先位聲明明請求被告丙○○、甲○○、戊○○丁○○應將系爭不動產所有權移轉登記予原告，以及被告
    丙○○給付原告500,000 元，及自起訴狀繕本送達翌日即96
    年8 月11日起至清償日止，按年息百分之5 計算之利息，洵
    屬有據，應予准許。又所謂預備訴之合併係以當事人之先位
    之訴有理由，為備位之訴裁判之解除條件；先位之訴無理由
    ，為備位之訴裁判之停止條件。原告先位之訴既已勝訴，則
    本院就其備位之訴無須既予以裁判，附此敘明。
六、假執行之宣告：
    本判決第一項部分，原告陳明願供擔保，請求宣告假執行，
    核無不合，茲酌定相當之擔保金額，予以准許。另按所命給
    付之金額未逾500,000 元之判決，法院應依職權宣告假執行
    ，民事訴訟法第389 條第1 項第5 款定有明文。經核本判決
    第二項部分原告請求未逾500,000 元，爰依上開規定，依職
    權宣告假執行，並分別定被告得供擔保免為假執行之金額如
    主文第四、五項所示。
七、兩造其餘攻擊防禦方法核與本件訴訟結果不生影響，爰不予
    逐一論述，附此敘明。
八、訴訟費用之依據：民事訴訟法第78條。
中　　華　　民　　國　　96　　年　　10　　月　　29　　日
                      家事法庭  法　官　李莉苓
以上正本係照原本作成。
如對本判決上訴，須於判決送達後20日之不變期間內，向本院提
出上訴狀。
中　　華　　民　　國　　96　　年　　11　　月　　7 　　日
                    　　　　　　書記官　廖素芳
